臺灣台南地方法院民事判決　九十一年度訴字第二七三二號
　　原　　　告　乙○○即王寶.
　　共　　　同
　　訴訟代理人　黃厚誠律師
　　原　　　告　丁○○即王寶.
　　兼
　　法定代理人　甲○○即王寶.
　　被　　　告　戊○○
　　訴訟代理人　蘇吉雄律師
　　　　　　　　陳雅娟律師
右當事人間請求債務人異議之訴事件，本院於民國九十三年六月二日言詞辯論終結，
判決如左：
    主    文
確認如附表所示之抵押權及其抵押債權不存在。
被告應將如附表所示之抵押權設定登記予以塗銷。
本院九十一年度執字第三六一八八號拍賣抵押物強制執行事件所為之強制執行程序，
應予撤銷。
訴訟費用由被告負擔。
    事實及理由
壹、程序方面：
  一、本件原告王寶美前於民國九十一年十二月十二日提起本件訴訟，嗣於本院準備
      程序進行期間之九十二年二月一日死亡，而甲○○、乙○○、丙○○、丁○○
      為其繼承人，有繼承系統表及戶籍謄本各一件在卷可稽（見本院卷第二０四至
      二０七頁），茲兩造當事人均未為承受訴訟之聲明，本院爰依民事訴訟法第一
      百七十八條之規定，於九十三年二月十八日依職權裁定命甲○○、乙○○、丙○○、丁○○為原告王寶美之承受訴訟人，續行本件訴訟，合先敘明。
  二、原告丁○○、甲○○受合法通知，無正當理由未於言詞辯論期日到場，核無民
      事訴訟法第三百八十六條各款所列情形，爰依被告之聲請，由其一造辯論而為
      判決。
貳、實體方面：
  一、原告主張：坐落台南縣下營鄉○○○段六四八之八及同段六四八之一一地號、
      應有部分各為五分之一、全部之二筆土地（下稱：系爭土地），原為訴外人何
      才貴所有，嗣訴外人何才貴於九十年十一月二日，將系爭土地之所有權，信託
      登記予原告之被繼承人即訴外人何才貴之媳婦王寶美管理，並於九十一年二月
      二十七日辦理信託登記完成，然訴外人何才貴前於辦理上開系爭土地之信託登
      記，而向地政機關請領系爭土地之土地登記謄本時，竟發現系爭土地均遭設定
      有權利人為被告、債務人為訴外人何才貴、權利價值為本金一百萬元、權利範
      圍各為五分之一、全部、存續期間自八十三年九月三十日至八十三年十二月三
      十日之抵押權（下稱：系爭抵押權，詳如附表所示），然訴外人何才貴與被告
      互不相識，亦未曾授權第三人向被告借款，更未與被告合意設定系爭抵押權，
      實者，系爭抵押權之設定，乃係其子甲○○竊取其所有之系爭土地所有權狀、
      印鑑，盜用其印鑑，偽造系爭抵押權設定契約書所為，是系爭抵押權之設定登
      記，依法應屬無效；而被告以伊對系爭土地有系爭抵押權，聲請本院於九十一
      年八月九日以九十一年度拍字第二二０一號拍賣抵押物裁定准許拍賣系爭土地
      ，復持該裁定為執行名義，聲請本院以九十一年度執字第三六一八八號拍賣抵
      押物事件，對系爭土地實施強制執行程序在案，然系爭抵押權及抵押債權既不
      存在，則原告在執行名義成立前，確有債權不成立之事由，爰依法請求確認被
      告對系爭抵押權及抵押債權不存在，並依民法第七百六十七條之規定，請求被
      告塗銷系爭抵押權設定登記，及依強制執行法第十四條第二項之規定，請求撤
      銷上開強制執行程序等語。並聲明：如主文所示。
  二、被告則以：本件係訴外人何才貴授權其子甲○○委託代書楊育嘉，向被告借款
      新台幣（下同）一百萬元，而提供系爭土地設定系爭抵押權作為借款之擔保，
      訴外人何才貴除與其子甲○○以共同債務人名義出具借據，並於借據上親自簽
      名蓋用印鑑章外，更將系爭土地之所有權狀、訴外人何才貴之印鑑、印鑑證明
      等設定抵押權所須文件，交由訴外人楊育嘉輾轉交予被告，被告因而將借款一
      百萬元預先扣減三個月利息九萬元後，將餘款九十一萬元匯入訴外人楊育嘉之
      帳戶，再由訴外人楊育嘉將借款轉交予訴外人何才貴，而當初辦理系爭抵押權
      設定登記時，訴外人楊育嘉所提出借據及抵押權設定契約書上，有關訴外人何
      才貴之印鑑章均與印鑑證明相符，而屬真正，自應推定訴外人何才貴確有授權
      其子甲○○、代書楊育嘉向被告借款，並辦理系爭抵押權設定登記之情事；縱
      認訴外人何才貴之印鑑係遭其子甲○○盜用，純屬渠等內部關係，然此已堪令
      被告信賴訴外人甲○○、楊育嘉確有代理訴外人何才貴提供系爭土地設定系爭
      抵押權，作為向被告借款之擔保並代理受領借款權限之外觀存在，而訴外人甲○○盜用印鑑後向被告借款並設定系爭抵押權之行為，仍屬法律行為，得發生
      表見代理之問題，此亦經最高法院七十年台上字第一三六五號判決闡釋明確，
      故依民法第一百六十九條之規定，訴外人何才貴亦應負授權人之責任；再者，
      系爭抵押權設定登記辦理完畢後，依土地法第四十三條之規定，即有絕對效力
      ，被告為善意第三人，自應受保護，從而，原告本件之請求為無理由等語，資
      為抗辯。並聲明：駁回原告之訴。
  三、兩造不爭執之事實：
  （一）系爭土地原為訴外人何才貴所有，嗣於八十三年九月二十九日經設定如附表
        所示之系爭抵押權。
  （二）被告以伊對系爭土地有系爭抵押權，而以原告之被繼承人王寶美為債務人，
        聲請本院以九十一年度拍字第二二０一號拍賣抵押物裁定准許拍賣系爭土地
        ，並持該裁定為執行名義，聲請本院以九十一年度執字第三六一八八號拍賣
        抵押物事件，就系爭土地實施強制執行，而該強制執行程序迄未終結。
  四、得心證之理由
      本件原告主張訴外人何才貴與被告間無任何債權債務關係存在，並否認訴外人
      何才貴曾授權其子甲○○委託代書楊育嘉向被告借款及辦理系爭抵押權登記等
      情，業為被告所否認，並以前揭情詞置辯，則本件爭點厥為訴外人何才貴就系
      爭抵押權擔保之借款債權及設定系爭抵押權，有無有權代理或表見代理規定之
      適用，而應負授權人責任？茲查：
  （一）按確認之訴，非原告有即受確認判決之法律上利益者，不得提起，民事訴訟
        法第二百四十七條定有明文。所謂「即受確認判決之法律上利益」，係指因
        法律關係之存否不明確，致原告在私法上之法律地位有受侵害之危險，而此
        項危險得以確認判決除去者而言；故確認法律關係成立不成立之訴，苟具備
        前開要件，即得謂有即受確認判決之法律上利益（最高法院四十二年台上字
        第一０三一號判例意旨參照）。查原告主張訴外人何才貴未向被告借款，亦
        未授權第三人向被告借款，更未與被告合意就系爭土地設定系爭抵押權，系
        爭抵押權擔保之借款債權及設定，係由訴外人甲○○盜用其父何才貴之印鑑
        而虛偽借款及設定，被告以原告之被繼承人王寶美為債務人，聲請本院以九
        十一年度拍字第二二０一號拍賣抵押物裁定准許拍賣系爭土地，並持該裁定
        為執行名義，聲請本院以九十一年度執字第三六一八八號拍賣抵押物事件，
        對系爭土地實施強制執行程序，則原告應否負抵押義務人之責任並不明確，
        其私法上之地位顯有受侵害之危險，原告就此提起確認之訴，應認有受確認
        判決之法律上利益，先予敘明。
  （二）次按消極確認之訴，被告如主張為訴訟標的之法律關係存在時，應由被告就
        其法律關係發生之事實，負立證責任，如被告不能立證或其提出之證據不足
        採用，則原告之訴即應認為有理由，無庸另行立證（最高法院十九年上字第
        三八五號、二十年上字第七○九號、四十二年臺上字第一七○號判例意旨參
        照）；又抵押權為從物權，以其擔保之債權存在為發生之要件，契約當事人
        間除以債權之發生為停止條件，或約定就將來應發生之債權而設定外，若所
        擔保之債權不存在，縱為抵押權之設定登記，仍難認其抵押權業已成立（最
        高法院八十九年度台上字第一○八六號判決意旨參照）。查原告既主張訴外
        人何才貴與被告間無任何債權債務關係存在，系爭抵押權因無擔保債權存在
        而無效，依上開說明，本件應由被告就系爭抵押借款債權存在之事實負舉證
        責任，準此，被告即應就訴外人何才貴曾授權其子甲○○委託訴外人楊育嘉
        ，提供系爭土地設定系爭抵押權為擔保向原告借款，或此對於被告具有表見
        代理之事實負舉證責任。
  （三）本件被告固辯稱：訴外人何才貴與其子甲○○以共同債務人名義出具借據，
        並於借據上親自簽名蓋用印鑑章，復將系爭土地所有權狀、訴外人何才貴之
        印鑑、印鑑證明等抵押權設定文件，交由訴外人楊育嘉輾轉交予被告，被告
        因而將借款一百萬元扣除利息九萬元後，將九十一萬元款項匯入訴外人楊育
        嘉之帳戶云云，然此為原告所否認，並堅詞訴外人何才貴與被告間並無任何
        債權債務關係存在等語，此亦據證人何才貴到庭證稱：「我不認識被告戊○○，也不知道土地何時被設定抵押，一直到四、五年前想將系爭土地贈與原
        告何王寶美的小孩才發現所有權狀遺失，被告所提借據上的簽名不是我所簽
        的，借據上的印鑑確實是我的印鑑，我不知道我兒子甲○○為何把系爭土地
        拿去給被告設定抵押，我已經快十年沒看到我兒子甲○○」等語屬實（見本
        院卷第六六頁），又本院依兩造之聲請，將訴外人何才貴於被告所提出之借
        據上之簽名、所捺指紋，對照訴外人何才貴於本院九十二年一月十日準備程
        序中當庭書寫其姓名之筆跡，與其為辦理系爭土地信託登記予原告之被繼承
        人王寶美，而於土地登記聲請書、土地建築改良物信託（內容變更）契約書
        、切結書上之簽名，及其於本院九十二年四月四日準備程序中當庭按捺之指
        紋卡，囑由法務部調查局鑑定二者是否相符，經法務部調查局以放大比對、
        歸納分析、特徵比對之鑑定方法予以鑑定後，函覆稱：「一、借據原件乙紙
        ，其上立借據人欄「何才貴」簽名字跡，與何才貴當庭筆跡三紙、土地登記
        申請書原件二紙、土地建築改良物信託（內容變更）契約書原件乙紙、切結
        書原件乙紙；其上所寫「何才貴」簽名筆跡，二者之簽名筆畫特徵不同；二
        、借據原件乙紙，其上立借據人欄「何才貴」所捺指紋，與何才貴指紋卡原
        件二紙，其上所捺十指指紋不同」」等語，有法務部調查局九十二年五月十
        二日調科貳字第０九二００一四一八二０號鑑定通知書一紙在卷可參（見本
        院卷第一三八頁），可徵，證人何才貴並未於借據上簽名或按捺指紋無疑；
        雖訴外人甲○○經本院傳喚未到庭，致無從查明系爭借據上有關債務人何才
        貴之簽名及所按捺之指紋究係何人所為？然觀之借據上所列之債務人，除證
        人何才貴外，尚有其子甲○○一同列為共同債務人，然訴外人甲○○倘經其
        父何才貴授權，而代為向被告借款，則訴外人甲○○僅係具有代理資格而已
        ，豈有平白於借據上之債務人欄內簽名，自願共同負擔該一百萬元借款債務
        之理？況被告之借款債權既有系爭抵押權可資擔保，訴外人甲○○更無於借
        據上擔任共同債務人之必要，準此，被告所提之借據，非但未經伊所稱之借
        款人即證人何才貴簽名捺印，且訴外人甲○○竟無端於其上同意擔任共同債
        務人，此不僅與代理人之資格不合，更與交易常情有違；再者，不動產所有
        權狀、個人印鑑等重要文件資料，按理所有人均會妥為保管，惟仍難免除有
        遭人竊取盜用之虞，當不能以不動產所有權狀或個人印鑑上為他人取得，即
        令其負授權人責任，綜上事證，原告主張訴外人甲○○盜用證人何才貴之印
        鑑簽立借據向被告借款，並設定系爭抵押權予被告作為借款擔保之情，應非
        虛妄。
  （四）又按消費借貸契約為要物契約，是以當事人間就抵押債權存否有爭執時，如
        其債權係屬借款，自應由貸與人就借款已交付之事實，負舉證責任。查被告
        辯稱：訴外人何才貴確有授權其子甲○○委託代書楊育嘉向被告借款一百萬
        元，伊將借款一百萬元扣除利息九萬元後，已將九十一萬元款項匯入訴外人
        楊育嘉之帳戶云云，固據提出匯款委託書一紙為證，然此為原告及證人何才
        貴所否認，又證人何才貴與甲○○間之父子關係，乃身分上之地位，不能謂
        有此身分關係，即得推論訴外人甲○○委託訴外人楊育嘉向被告借款，即係
        經由證人何才貴之授權所為，況被告迄未舉證證明證人何才貴有何授權其子
        甲○○委託代書楊育嘉向被告借款之情事，被告上開所辯，已難採信；再者
        ，被告亦自承伊將九十一萬元款項匯入訴外人楊育嘉之帳戶，至於楊育嘉有
        無將款項交給訴外人甲○○，伊不清楚等語明確（見本院卷第一六六、二三
        六頁），已見被告所舉上開證據，並無從證明系爭抵押權所擔保之借款，業
        經交付予證人何才貴收受，至臻灼然。此外，被告又無法提出其他確切之證
        據，以資證明證人何才貴本人確有收受被告交付之系爭借款，或訴外人楊育
        嘉有權代為收受系爭借款之情事，因之原告主張訴外人何才貴未收受被告交
        付之借款，渠等間並無債權債務關係存在等語，應堪採信。
  （五）被告又辯稱：證人何才貴縱無授權其子甲○○委託代書楊育嘉向被告借款，
        且證人何才貴之印鑑係遭其子甲○○所盜用，然此已堪令被告信賴訴外人甲○○、楊育嘉確有代理訴外人何才貴以系爭土地設定系爭抵押權，作為借款
        之擔保並代理受領借款權限之外觀存在，再者，訴外人甲○○盜用印鑑向被
        告借款並設定系爭抵押權之行為，仍屬法律行為，依最高法院七十年台上字
        第一三六五號判決之意旨，訴外人何才貴均應負民法第一百六十九條表見代
        理之授權人責任云云。惟按表見代理云者，即代理人雖無代理權而因有可信
        其有代理權之正當理由，遂由法律課以授權人責任之謂，而代理僅限於意思
        表示範圍以內，不得為意思表示以外之行為，故不法行為及事實行為不僅不
        得成立代理，且亦不得成立表見代理（最高法院五十五年台上一○五四判例
        、八十八年度台上字第一六三０、八十九年度台上字第二六０五號判決意旨
        參照）。查本件係訴外人甲○○以竊取手段不法取得證人何才貴之印鑑章、
        系爭土地所有權狀等文件，交由代書楊育嘉持向被告借款並設定系爭抵押權
        一節，已如前述，則系爭抵押權設定登記及借款，既屬訴外人甲○○所為之
        不法行為，依前揭說明，此不僅不得成立有權代理，且亦無成立表見代理之
        餘地，則被告上開所辯，已無可採。至於最高法院七十年度台上字第一三六
        五號判決意旨固闡釋：「盜用印章，固屬不法行為，而非法律行為；但盜用
        印章而為背書之票據行為，則為法律行為，得發生表見代理之問題」等語，
        然盜用印章所為背書之票據行為，乃盜用人佯以被背書人名義所為之偽造私
        文書之行為（最高法院五十九年台上字第二五八八號判例意旨參照），該等
        行為乃屬不法行為，並無成立表見代理之餘地，是上開最高法院七十年度台
        上字第一三六五號判決見解，尚非妥適，本院爰不為採用。參以，持有他人
        之物者，該物非必由他人所交付，此乃交易上之一般通念，故持有他人之所
        有權狀、印鑑證明書、印鑑等物，自不能即據此逕認為該所有權狀等物，即
        係該他人所交付之物，乃當然之理，而由自己之行為表示以代理權授與他人
        者，對於第三人應負授權人之責任，必須本人有表見之事實，足使第三人信
        該他人有代理之情形存在始為成立，準此，本件證人何才貴與被告互不相識
        ，此為兩造所不爭，而證人何才貴所有之系爭土地所有權狀、印鑑等相關文
        件係遭其子甲○○竊取，且證人何才貴於本件借款、設定系爭抵押權之期間
        ，均未曾與被告接洽，自難以訴外人甲○○將系爭土地所有權狀、印鑑等物
        交予代書楊育嘉持向被告借款，逕認證人何才貴有以自己之行為表示以代理
        權授與其子甲○○、代書楊育嘉，或知訴外人甲○○、楊育嘉表示為其代理
        人而不為反對表示之表件見情事存在，是證人何才貴自無負擔表見代理之授
        權人責任之必要。
  （六）被告另辯稱：系爭抵押權設定登記辦理完畢後，依土地法第四十三條之規定
        ，即有絕對效力，伊為善意第三人應受保護云云。惟按土地法第四十三條所
        謂登記有絕對效力，係為保護第三人起見，將登記事項賦予絕對真實之公信
        力，故第三人信賴登記，而取得土地權利時，不因登記原因之無效或撤銷，
        而被追奪，惟此項規定，並非於保護交易安全之必要限度以外剝奪真正之權
        利，如在第三人信賴登記，而取得土地權利之前，並不能據以排斥真正之權
        利人，如該登記原因有無效或撤銷之情形，真正權利人仍得對於登記名義人
        主張登記原因為無效或撤銷，提起塗銷之訴。查被告形式上雖取得系爭抵押
        權之設定登記，然系爭抵押權之登記原因，並非基於證人何才貴與被告間之
        真正意思合致所為之有效行為，而係源自於訴外人甲○○盜取證人何才貴之
        系爭土地所有權狀、印鑑等文件所為，該登記原因即存在不法原因而無效，
        自不生土地法第四十三條所定登記有絕對效力，應受保護之問題，被告上開
        所辯，尚有誤會。
  （七）另按抵押權之成立，以債權存在為前提，債權若不存在，抵押權亦不成立，
        為抵押權成立上之從屬性，易言之，抵押權所擔保之債權有無效、不成立、
        被撤銷或依其情形無發生可能時，即可謂違反抵押權設定之從屬性而無效（
        最高法院九十二年度台上字第二二四六號判決意旨參照）。查證人何才貴與
        被告間並無系爭抵押權擔保之借款關係存在，業如前述，此外，被告亦未能
        舉證證明渠等於系爭抵押權存續期間內，有何債權發生且未因清償消滅之債
        權存在，堪認系爭抵押權並無擔保之借款債權存在，揆諸前揭判決意旨，系
        爭抵押權已違反其成立之從屬性，是系爭抵押權既無抵押債權存在，系爭抵
        押權亦已無從存在。從而，原告請求確認系爭抵押權、抵押債權不存在，並
        訴請塗銷系爭抵押權登記，即屬有據。
五、末按執行名義無確定判決同一之效力者，於執行名義成立前，如有債權不成立或
    消滅或妨礙債權人請求之事由發生，債務人亦得於強制執行程序終結前提起異議
    之訴，強制執行法第十四條第一項定有明文。查被告於本院九十一年度執字第三
    六一八八號拍賣抵押物執行事件中聲請拍賣系爭土地，所執之執行名義為本院九
    十一年度拍字第二二０一號拍賣抵押物裁定一節，經本院依職權調取前開案卷，
    查證屬實，則拍賣抵押物之裁定既無確定判決之同一效力，且本件抵押權設定登
    記係訴外人甲○○竊取其父何才貴之系爭土地所有權狀、印鑑等物，並盜蓋印鑑
    ，偽造系爭抵押權設定契約書，進而以證人何才貴之名義，辦理系爭抵押權設定
    登記一節，已如前述，則訴外人甲○○無權代理證人何才貴為設定系爭抵押權之
    行為，事後復未能獲得證人何才貴之承認，是此設定抵押權之行為對證人何才貴
    不生效力，而證人何才貴亦將系爭土地辦理信託登記予原告之被繼承人王寶美保
    管，則被告對於系爭土地自無抵押權存在，從而，原告依前開規定訴請撤銷本院
    九十一年度執字第三六一八八號拍賣抵押物事件之強制執行程序，並無不合，應
    予准許。
六、綜上所述，本件被告並未舉證證明證人何才貴與伊之間，就系爭抵押權所擔保債
    權之款項借貸及交付，確有授權訴外人甲○○、楊育嘉為之，或訴外人甲○○、
    楊育嘉有何表見代理之情形，則系爭抵押權因無擔保之債權存在，而違反其成立
    之從屬性，應屬無效。是以，原告請求確認系爭抵押權及所擔保之抵押債權不存
    在，為有理由。又系爭抵押權權利於形式上之宣示存在，自屬妨害原告以受託所
    有權人之地位管理信託財產即系爭土地之權利行使，從而，原告本於民法七百六
    十七條所有權之法律關係，請求被告塗銷如附表所示之抵押權設定登記，亦屬有
    據。再系爭抵押權既不存在，且應塗銷系爭抵押權之設定登記，則本院九十一年
    度拍字第二二０一號民事裁定執行名義之執行力，應歸於消滅，是本院九十一年
    度執字第三六一八八號拍賣抵押物之強制執行程序，自應撤銷，原告此部分之請
    求，亦有理由，併予准許。
七、本件判決基礎已臻明確，兩造其餘之攻擊防禦方法及訴訟資料經本院斟酌後，核
    與判決不生影響，無一一論述之必要，併予敘明。
八、據上論結，本件原告之訴為有理由，依民事訴訟法第三百八十五條第一項前段、
    第七十八條，判決如主文。
中　　　華　　　民　　　國　　九十三　　年　　　六　　　月　　 三十 　　日
                                臺灣臺南地方法院民事第一庭
~B審判長法官　李文賢
~B法　　　官　蔡雅惠
~B法　　　官　張銘晃
右為正本係照原本作成。
如對本判決上訴，須於判決送達後廿日內向本院提出上訴狀。
中　　　華　　　民　　　國　　九十三　　年　　　七　　　月　　 　一 　　日
~B法院書記官　鄭吉裕
~F0
~T40
 ┌─────────────────────────────────────────────────────────┐
 │附表                                                                                                              │
 ├─┬────┬────┬───┬─────────┬───┬─────┬─────┬──────┬────────┤
 │編│權 利 人│債 務 人│權  利│收              件│設定權│登      記│權 利價 值│存        續│擔            保│
 │號│        │        │種  類│字              號│利範圍│日      期│（新台幣）│期        間│地            號│
 ├─┼────┼────┼───┼─────────┼───┼─────┼─────┼──────┼────────┤
 │  │戊 ○ ○│何 才 貴│抵押權│台南縣麻豆地政事務│五分之│八十三年九│一百萬元  │八十三年九月│台南縣下營鄉茅港│
 │一│        │        │      │所八三年南麻字第０│一    │月二十九日│          │三十日至八十│尾段六四八之八號│
 │  │        │        │      │一一九二九號      │      │          │          │三年十二月三│                │
 │  │        │        │      │                  │      │          │          │十日        │                │
 ├─┼────┼────┼───┼─────────┼───┼─────┼─────┼──────┼────────┤
 │  │同右    │同右    │同右  │同右              │全部  │同右      │同右      │同右        │台南縣下營鄉茅港│
 │二│        │        │      │                  │      │          │          │            │尾段六四八之一一│
 │  │        │        │      │                  │      │          │          │            │號              │
 └─┴────┴────┴───┴─────────┴───┴─────┴─────┴──────┴────────┘
